【裁判字號】    98,重上,130
【裁判日期】    981209
【裁判案由】    返還不當得利
【裁判全文】
臺灣高等法院臺中分院民事判決  98年度重上字第130號
上  訴  人
即被上訴人  邱煥火即祭祀公業邱烋管理人
訴訟代理人  邱垂勳律師
被 上 訴人
即 上 訴人  彰化縣永靖鄉農會
法定代理人  甲○○
訴訟代理人  李進建律師
上列當事人間返還不當得利事件，兩造對於中華民國98年7月14
日臺灣彰化地方法院98年度重訴字第24號第一審判決各自提起上
訴，本院於98年11月25日言詞辯論終結，判決如下：
    主  文
兩造上訴均駁回。
第二審訴訟費用由兩造各自負擔。
    事實及理由
一、被上訴人即上訴人彰化縣永靖鄉農會（下稱上訴人永靖鄉農
    會）其法定代理人變更為甲○○，嗣具狀聲明承受訴訟，核
    無不合。
二、上訴人即被上訴人邱烋祭祀公業（下稱上訴人邱烋祭祀公業
    ）於原審起訴主張：伊所有系爭坐落彰化縣永靖鄉○○段10
    05地號、面積51.43平方公尺及同地段1011地號、面積2,994
    .59平方公尺土地（下稱系爭土地），至遲於民國（下同）4
    0至50年間起即由上訴人永靖鄉農會無權占有並作為農產品
    交易市場使用，上訴人永靖鄉農會無權占有使用系爭土地之
    期間，迄今至少已長達40多年；而近年來，上訴人永靖鄉農
    會不僅將系爭土地的大部分範圍繼續留作農產品交易市場使
    用，更將其中之一部範圍土地規劃為攤位出租給4位攤商營
    業及出租給興農超市作為超市停車場使用，以獲取租金收益
    。上訴人邱烋祭祀公業於邱煥火接任管理人後，即於95年間
    起訴請求上訴人永靖鄉農會先行返還其自90年1月1日起至94
    年12月31日止計5年間，因無權占有系爭土地所獲取之不當
    得利，經法院判決上訴人永靖鄉農會應給付上訴人邱烋祭祀
    公業新台幣（以下同）702萬9,723元確定。上訴人永靖鄉農
    會近50年來無權占有系爭土地之事實，業經前案查證屬實；
    而不當得利返還請求權時效為15年，扣除前案已先行請求部
    分，為此依不當得利之法律關係，求為判命上訴人永靖鄉農
    會返還其自83年1月1日起至89年12月31日止計7年，及自95
    年1月1日起至97年11月30日止計2年11月，合計9年11月期間
    無權占有系爭土地之不當得利1,398萬4,097元及自起訴狀繕
    本送達翌日起加計法定遲延利息之判決。原審判命上訴人永
    靖鄉農會應給付400萬7,611元，及自起訴狀繕本送達翌日即
    97年12月23日起至清償日止，按年利率5%計算之利息，而駁
    回上訴人邱烋祭祀公業其餘之訴。兩造各就其敗訴部份提起
    上訴，上訴人邱烋祭祀公業上訴聲明：1.原判決不利於上訴
    人邱煥火部分廢棄；2.上開廢棄部份，被上訴人永靖鄉農會
    應再給付上訴人邱烋祭祀公業新台幣997萬6486元及自97年
    12月23日起至清償日止，按年息百分之五計算之利息；3.第
    一審廢棄部份及第二審訴訟費用由被上訴人永靖鄉農會負擔
    。就對造之上訴，上訴人邱烋祭祀公業答辯聲明：上訴駁回
    ；第一、二審訴訟費用由上訴人永靖鄉農會負擔。
三、上訴人永靖鄉農會則以：兩造間具有不定期租賃契約關係，
    且基地租金之數額，除以基地申報地價為基礎外，尚須斟酌
    基地之位置，工商業繁榮之程度，承租人利用基地之經濟價
    值及所受利益等項，並與鄰地租金相比較，以為決定，並非
    必達申報總地價年息10%最高額。上訴人邱烋祭祀公業主張
    上訴人永靖鄉農會無權占有系爭土地其中編號A部分之土地
    供興農超市作為客戶停車使用，乃屬最近3、4年之事，即自
    興農超市設立之後始供停車使用。上訴人永靖鄉農會占有系
    爭1011號土地亦未使用收益或出租收取租金，系爭1011號土
    地之C部分緊鄰市場，供作市場停車場或一般民眾停車使用
    ，1011號土地上部分係供公眾通行之道路使用，並非由上訴
    人永靖鄉農會占有使用收益，僅係本於農會之輔導立場為管
    理，酌收與租金不可劃上等號之清潔費，作為清潔之用，若
    按上訴人邱烋祭祀公業所指稱按申報地價年息10％收取租金
    之不當得利者，顯屬過高，應以申報地價年息5％為計算方
    為合理。又本件上訴人邱烋祭祀公業請求自83年1月1日起至
    97年11月30日止，相當於租金利益之不當得利，核屬租金請
    求權，應有5年短期時效之適用，除自95年1月1日起至97年
    11月30日未罹於5年短期時效，其餘請求之時效均已消滅等
    語置辯。上訴人永靖鄉農就原審關於命給付超過200萬3,805
    元部分訴部分提起上訴，上訴聲明：1.原判決關於命上訴人
    給付之金額，於超過200萬3,805元之本息部分及該部分假執
    行之宣告並訴訟費用負擔之裁判均廢棄。2.上開廢棄部份，
    被上訴人邱烋祭祀公業在第一審之訴及假執行之聲請均駁回
    。3.第一、二審訴訟費用由被上訴人上訴人邱烋祭祀公業負
    擔。答辯聲明：對造上訴駁回；訴訟費用由對造負擔；如受
    不利判決願供，請准免宣告假執行。
四、上訴人邱烋祭祀公業主張伊所有系爭土地至遲於40至50年間
    起即由上訴人永靖鄉農會無權占有並作為農產品交易市場使
    用，迄今至少已長達40多年；近年上訴人永靖鄉農會不僅將
    系爭土地的大部分範圍繼續留作農產品交易市場使用，更將
    其中之一部範圍土地規劃為攤位出租給4位攤商營業及出租
    給興農超市作為超市停車場使用，上訴人邱烋祭祀公業於邱
    煥火於接任管理人後，即於95年間起訴請求上訴人永靖鄉農
    會先行返還其自90年1月1日起至94年12月31日止計5年間，
    因無權占有系爭土地所獲取之不當得利，經法院判決上訴人
    永靖鄉農會應給付702萬9,723元確定之事實，業據其提出土
    地登記簿謄本、台灣彰化地方法院95年度重訴字第116號、
    本院96年度重上字第121號及最高法院97台上字第2195號裁
    定等為證，並為上訴人永靖鄉農會所不爭執，復經本院調取
    上開卷宗核閱屬實，自堪信上訴人邱烋祭祀公業此部分之主
    張為真實。
五、上訴人永靖鄉農會雖以本件具有不定期之租賃關係云云置辯
    。惟按法院於確定判決理由中，對訴訟標的以外當事人所主
    張或抗辯之重要爭點，本於兩造辯論之結果所為之判斷結果
    ，除有顯然違背法令，或當事人提出新訴訟資料足以推翻原
    判斷之情形外，於同一當事人間，就與該重要爭點有關之他
    訴訟，不得再為相反之主張，法院亦不得作相異之判斷，此
    源於訴訟上之誠信原則及當事人公平之訴訟法理，避免紛爭
    反覆發生，以達「一次解決紛爭」所生之一種判決效力（拘
    束力），即所謂「爭點效」，亦當為程序法所容許（最高法
    院96年度台上字第2569號判決參照）。查上訴人邱烋祭祀公
    業主張上訴人永靖鄉農會無權占有系爭土地之事實，於原審
    95年度重訴字第116號、本院96年度重上字第121號返還不當
    得利事件，已依兩造辯論結果，於理由中判斷無法認定兩造
    租賃關係存在等事實，業據調閱前揭事件全卷屬實，本件上
    訴人永靖鄉農會未主張前案判斷結果有何顯然違背法令，或
    提出新訴訟資料足以推翻原判斷，空言所辯本件具有不定期
    租賃關係云云，尚難採信為真實。
六、得心證之理由：
  (一)按無法律上之原因而受利益，致他人受損害者，應返還其利
    益，雖有法律上之原因，而其後已不存在者，亦同，民法第
    179條定有明文。又依不當得利之法則請求返還不當得利，
    以無法律上之原因而受利益，致他人受有損害為其要件，故
    其得請求返還之範圍，應以對方所受之利益為度，非以請求
    人所受損害若干為準。無權占有他人土地，可能獲得相當於
    租金之利益為社會通常之觀念，是上訴人永靖鄉農會無權占
    用系爭土地，自屬無法律上原因而受利益，上訴人邱烋祭祀
    公業因而受有無法使用系爭土地之損害，則其依不當得利之
    法律關係，請求上訴人永靖鄉農會返還95年1月1日起至97年
    11月30日止相當於系爭土地租金之利益，自屬有據。
  (二)租金之請求權因5年間不行使而消滅，既為民法第126條所明
    定，則凡無法律上之原因，而獲得相當於租金之利益，致他
    人受損害時，如該他人之返還利益請求權，已逾租金短期消
    滅時效之期間，對於相當於已罹於消滅時效之租金之利益，
    即不得依不當得利之法則，請求返還（最高法院49年台上字
    第1730號判例及65年度第5次民庭庭推總會議決定(二)、65年
    度第7次民庭庭推總會議決議(一)、95年度第17次民事庭會議
    決議參照）。上訴人永靖鄉農會主張以5年為本件請求權時
    效，自為可採；上訴人邱烋祭祀公業雖主張應依一般不當得
    利返還請求權之時效期間為15年之法律規定為適用，較為適
    法云云，惟此與上開見解有違，自不足取。
  (三)復按城市地方土地之租金以不超過其申報總價年息百分之10
    為限，為土地法第105條、第97條第1項所明定。又土地法施
    行法第25條規定，土地法第97條第1項所謂土地價額依法定
    地價。另土地法第148條規定，土地所有權人依本法所申報
    之地價，為法定地價，則土地法第97條第1項所謂土地申報
    總價即指該土地之申報地價而言。查系爭1005地號95年1月1
    日起至97年11月30日之申報地價每平方公尺為7, 760元、10
    11地號每平方公尺為4,520元，為兩造所不爭執，並有地價
    謄本在卷可稽。又系爭1005、1011號土地坐落於彰化縣永靖
    鄉○○路旁，該路為寬15公尺雙向二線道路，足供車輛及行
    人往來通行，由系爭土地東側往北行駛中山路（台一線），
    至東西向快速道路僅需5、6分鐘，交通便利，系爭1005號土
    地為興農生鮮超市停車場之一部，系爭1011號土地主要供果
    菜市場使用，部分為停車場、道路，另為臨東門路4間商店
    之部分用地，而興農股份有限公司向上訴人永靖鄉農會租用
    房屋經營生鮮超市，使用系爭1005號、1011號部分土地為停
    車場，有助營業；上訴人永靖鄉農會所屬永靖鄉果菜市場，
    雖具公益性質，然非無收益，90至93年各年度收入為51萬
    7,000元、51萬元、73萬5,000元、85萬4,000元；臨東門路
    商家表示每月租金5,000元，斟酌系爭土地坐落之位置、附
    近繁榮程度及被上訴人永靖鄉農會占用系爭土地作為果菜巿
    場使用，認以土地申報總價年息10%計算相當於租金之不當
    利，應屬合理等事實，亦經本院96年度重上字第121號返還
    不當得利事件合法認定明確，上訴人永靖鄉農會所辯本件依
    上訴人邱烋祭祀公業之請求按申報地價年息10％收取租金之
    不當得利，顯屬過高云云，自不足憑採。經依此計算結果，
    上訴人永靖鄉農會自95年1月1日起至97年11月30日止，2年
    11月間因使用系爭1005號土地面積49.87平方公尺及系爭101
    1號土地面積2954.29平方公尺，所獲得相當於租金之不當得
    利，計為400萬7,611元（計算式：系爭1005號土地部分：
    每平方公尺7,760元×49.87平方公尺×10%×2年11月＝11萬
    2,872元系爭1011號土地部分：每平方公尺4,520元×2954
    .29平方公尺×10%×2年11月＝389萬4,739元以上合計：1
    1萬2,872元+389萬4,739元＝400萬7,611元，小數點以下均
    四捨五入）。
七、從而，上訴人邱烋祭祀公業依不當得利之法律關係，請求上
    訴人永靖鄉農會給付400萬7,611元，及自起訴狀繕本送達翌
    日即97年12月23日起至清償日止，按年利率5%計算之利息，
    為有理由，應予准許；逾此範圍所為請求，為無理由，應予
    駁回。原審判命上訴人永靖鄉農會應如數給付，駁回上訴人
    邱烋祭祀公業其餘之訴，經核並無違誤。兩造各就其敗訴部
    分上訴，指摘原判決不當，求予廢棄改判，為無理由，應駁
    回其上訴。
八、本件事證已臻明確，兩造其餘之攻擊及防禦方法，核與判決
    之結果不生影響，無予一一審究之必要，併此敘明。
據上論結，本件兩造之上訴，均為無理由，依民事訴訟法第449
條第1項、第78條，判決如主文。
中    華    民    國    98    年    12   月    9      日
                民事第五庭    審判長法  官  林陳松
                                    法  官  古金男
                                    法  官  鄭金龍
以上正本係照原本作成。
均得上訴。
如對本判決上訴，須於收受判決送達後20日內向本院提出上訴書
狀，其未表明上訴理由者，應於提出上訴後20日內向本院提出上
訴理由書（須按他造人數附具繕本）。
上訴時應提出委任律師為訴訟代理人之委任狀。具有民事訴訟法
第466條之1第1項但書或第2項之情形為訴訟代理人者，另應附具
律師及格證書及釋明委任人與受任人有該條項所定關係之釋明文
書影本。
                                    書記官  姚錫鈞
中    華    民    國    98    年    12    月    10    日
                                                      Ｓ


司法院資訊處製作；財團法人民間司法改革基金會備份。
